ACORDAO-COMPLETO-2543564

ACÓRDÃO 6084/2022 ATA 33/2022 - PRIMEIRA CÂMARA

VISTOS, relatados e discutidos estes autos de tomada de contas especial instaurada pelo 2º Batalhão de Engenharia de Construção em razão do não ressarcimento do prejuízo decorrente de acidente envolvendo viatura militar.
ACORDAM os ministros do Tribunal de Contas da União, reunidos em sessão da 1ª Câmara, diante das razões expostas pelo relator, em:
9.1. rejeitar as alegações de defesa apresentadas pelo responsável Sr. Denilson Sousa Cunha;
9.2. julgar irregulares, nos termos dos arts. 1º, I, 16, III, "c", da Lei 8.443/1992 c/c os arts. 19 e 23, III, da mesma lei, as contas do responsável adiante qualificado, condenando-o ao pagamento da importância a seguir especificada, atualizada monetariamente e acrescida dos juros de mora, calculados a partir da data discriminada até a data da efetiva quitação do débito, fixando-lhe o prazo de 15 (quinze) dias para que comprove, perante o Tribunal, o recolhimento da referida quantia aos cofres do Tesouro Nacional, nos termos do art. 23, III, "a", da citada lei c/c o art. 214, III, "a", do RI/TCU
	Data de ocorrência
	Valor histórico (R$) 

	9/7/2017
	134.104,34

9.3. aplicar ao responsável Sr. Denilson Sousa Cunha a multa prevista no art. 57 da Lei 8.443/1992 c/c o art. 267 do RI/TCU, no valor de R$ 15.000,00 (quinze mil reais) , fixando-lhe o prazo de 15 (quinze) dias, a contar da notificação, para que comprove, perante o Tribunal (art. 214, III, "a", do RI/TCU) , o recolhimento da dívida aos cofres do Tesouro Nacional, atualizada monetariamente desde a data do acórdão proferido por este Tribunal até a do efetivo recolhimento, se pagas após o vencimento, na forma da legislação em vigor;
9.4. autorizar, desde logo, a cobrança judicial das dívidas, caso não atendidas as notificações, na forma do disposto no art. 28, II, da Lei 8.443/1992; 
9.5. autorizar, desde logo, se requerido, com fundamento no art. 26 da Lei 8.443/1992 c/c o art. 217, §§ 1º e 2º, do RI/TCU, o parcelamento das dívidas em até 36 parcelas, incidindo, sobre cada parcela, corrigida monetariamente, os correspondentes acréscimos legais, fixando-lhe o prazo de 15 (quinze) dias, a contar do recebimento da notificação, para comprovar, perante o Tribunal, o recolhimento da primeira parcela, e de 30 (trinta) dias, a contar da parcela anterior, para comprovar o recolhimento das demais parcelas, devendo incidir, sobre cada valor mensal, atualizado monetariamente, os juros de mora devidos, no caso do débito, na forma prevista na legislação em vigor, alertando o responsável de que a falta de comprovação do pagamento de qualquer parcela importará o vencimento antecipado do saldo devedor, nos termos do art. 217, § 2º, do RI/TCU;
9.6. informar aos interessados que o inteiro teor da presente deliberação estará disponível para consulta no dia seguinte à sua oficialização, no endereço www.tcu.gov.br/acordaos.

Tomada de contas especial em razão de prejuízo decorrente de acidente envolvendo viatura militar.

Primeira Câmara

2º Batalhão de Engenharia de Construção - MD/CE.

3. Interessados/Responsáveis:
3.1. Interessado: 2º Batalhão de Engenharia de Construção - MD/CE (07.549.168/0001-08).
3.2. Responsável: Denilson Sousa Cunha (XXX.850.553-XX).

13.1. Ministros presentes: Walton Alencar Rodrigues (Presidente), Benjamin Zymler e Jorge Oliveira.
13.2. Ministro-Substituto convocado: Weder de Oliveira (Relator).
13.3. Ministro-Substituto presente: Augusto Sherman Cavalcanti.

WEDER DE OLIVEIRA

Reproduzo, com os ajustes de forma, a instrução da Secretaria de Controle Externo de Tomada de Contas Especial (SecexTCE) [footnoteRef:2]: [2:  Peça 92.] 
"INTRODUÇÃO
Cuidam os autos de tomada de contas especial instaurada pelo 2º Batalhão de Engenharia de Construção, em desfavor de Denílson Sousa Cunha, soldado motorista do Exército Brasileiro, em razão de prejuízo decorrente de acidente envolvendo viatura militar.
HISTÓRICO
Em 2/8/2019, com fundamento na IN/TCU 71/2012, alterada pela IN/TCU 76/2016 e DN/TCU 155/2016, o dirigente do 2º Batalhão de Engenharia de Construção autorizou a instauração da tomada de contas especial (peça 3) . O processo foi registrado no sistema e-TCE com o número 2491/2019.
O fundamento para a instauração da Tomada de Contas Especial, conforme consignado na matriz de responsabilização elaborada pelo tomador de contas, foi a constatação da seguinte irregularidade: 
Acidente envolvendo a viatura militar marca Mercedes Benz, modelo Atego 1725, ano 2013, tipo QT, tração 4 x 4, capacidade 5 ton, ocorrido por volta da 13:00h do dia 09 de julho de 2017, na Rodovia Estadual PI-353, próximo à cidade de Barras-PI, no sentido Barras-Teresina, ocasionando dano à Administração Pública Federal, o qual o valor original superior a R$ 100.000,00 (cem mil reais) não foi recolhido.
O responsável arrolado na fase interna foi devidamente comunicado e, diante da ausência de justificativas suficientes para elidir a irregularidade e da não devolução dos recursos, instaurou-se a tomada de contas especial.
No relatório (peça 72) , o tomador de contas concluiu que o prejuízo importaria no valor original de R$ 134.104,34, imputando-se a responsabilidade a Denílson Sousa Cunha, na condição de soldado motorista.
Em 12/12/2019, o Centro de Controle Interno do Exército emitiu o relatório de auditoria (peça 73) , em concordância com o relatório do tomador de contas. O certificado de auditoria e o parecer do dirigente do órgão de controle interno concluíram pela irregularidade das presentes contas (peças 74 e 75) .
Em 19/12/2019, o ministro responsável pela área atestou haver tomado conhecimento das conclusões contidas no relatório e certificado de auditoria, bem como do parecer conclusivo do dirigente do órgão de controle interno, manifestando-se pela irregularidade das contas, e determinou o encaminhamento do processo ao Tribunal de Contas da União (peça 76) .
A análise dos pressupostos da IN/TCU nº 71/2012 foi realizada na instrução de peça 79, quando se apontou estar a presente TCE em condições de ser instruída.
Foi então realizada a citação do responsável conforme abaixo:
Irregularidade 1: prejuízo decorrente de acidente envolvendo a viatura militar da marca Mercedes Benz, modelo Atego 1725, ano 2013, tipo QT, tração 4 x 4, com capacidade de 5 toneladas, ocorrido por volta da 13:00 horas do dia 9 de julho de 2017, na Rodovia Estadual PI-353, próximo à cidade de Barras/PI, no sentido Barras-Teresina, ocasionando dano à Administração Pública Federal.
Evidências da irregularidade: documentos técnicos presentes nas peças 60, 63, 64 e 65.
Normas infringidas: art. 37, caput, c/c o art. 70, parágrafo único, da Constituição da República Federativa do Brasil; art. 90 do Decreto-lei 200/1967; e art. 28 e 306 da Lei 9.503/1997 (Código de Trânsito Brasileiro) .
Débito relacionado ao responsável Denílson Sousa Cunha:
	Data de ocorrência
	Valor histórico (R$) 

	9/7/2017
	134.104,34

                   Valor atualizado do débito (sem juros) , em 12/11/2020: R$ 150.921,02Cofre credor: Tesouro Nacional.
Responsável: Denílson Sousa Cunha.
Conduta: conduzir veículo com capacidade psicomotora alterada em razão da ingestão de bebida alcoólica.
Nexo de causalidade: a conduta descrita provocou o acidente e o consequente dano em patrimônio da União, em afronta ao art. 37, caput, c/c o art. 70, parágrafo único, da Constituição da República Federativa do Brasil; art. 90 do Decreto-lei 200/1967; e art. 28 e 306 da Lei 9.503/1997 (Código de Trânsito Brasileiro) .
Culpabilidade: não há excludentes de ilicitude, de culpabilidade e de punibilidade; é razoável supor que o responsável tinha consciência da ilicitude de sua conduta; era exigível conduta diversa da praticada, qual seja, conduzir veículo com plena capacidade psicomotora e ter domínio do veículo, dirigindo-o com atenção e cuidados indispensáveis à segurança do trânsito. 
EXAME TÉCNICO
 Em atendimento a sua notificação, o responsável apresentou sua defesa na peça 89 dos autos, onde alega, inicialmente, ter agido de forma defensiva, quando da ocorrência do acidente que causou dano ao patrimônio público, uma vez que buscou desviar de animal que teria adentrado à pista. Em seguida, alega não haver qualquer evidência de má-fé e muito menos exames que atestem o abuso ou a influência de bebida alcóolica ao conduzir o veículo.
 Alega ainda estar demonstrada sua boa-fé, ao ter agido de forma imediata para solucionar a irregularidade, arguindo que o valor do débito seria desarrazoado e causaria enriquecimento ilícito do estado, posto que o valor cobrado, baseado em apenas um orçamento, equivaleria a um veículo novo, entendendo ser necessária a realização de perícia técnica e avaliação judicial das avarias sofridas pela viatura, para se chegar ao valor real do dano.
 Continua suas alegações, afirmando que o acidente não se configuraria como um ato de improbidade administrativa, sendo necessária a demonstração de má-fé para que fosse aplicada alguma penalidade, e que a acusação de que teria dado causa a acidente por dirigir sob efeito de bebida alcoólica não teria de fato ocorrido, inexistindo ainda exames que atestassem tal situação.
 Argui ainda ter sido inocentado de tal conduta durante o processo que correu junto à Justiça Militar, tendo a colheita de provas testemunhais demonstrado que o responsável não estaria embriagado no dia do acidente, o que apontaria para a inexistência de provas e, portanto, ausência do nexo de causalidade entre eventual embriaguez do responsável e o acidente ocorrido.
 Ao final, requer o acolhimento da defesa, a realização de perícia judicial para avaliar a extensão do dano sofrido pela viatura, o acolhimento do processo que tramitou na Justiça Militar, bem como a produção de provas admitidas em direito, inclusive o depoimento pessoal do acusado.
ANÁLISE TÉCNICA
 Analisando as alegações apresentadas, não vemos como possam as mesmas prosperar. De início, temos que a alegação de direção defensiva ao desviar de animal que adentrou à pista já foi devidamente refutada quando do transcorrer do processo judicial militar, conforme peça 89, p. 29/30, além de também não se mostrar coerente com as declarações prestadas pelas testemunhas, conforme peça 35, p. 2/3.
Cabe, ainda, afastar a tese defensiva de que o acidente teria sido ocasionado por caso fortuito ou ato reflexo, tendo em vista a necessidade desviar de um animal (jumento) na pista. Isso porque nenhum outro depoimento converge com esta tese, a qual foi levantada apenas pelo sentenciado.
A única testemunha com visão frontal do acidente. Tenente Jáder Batista, apresentou depoimento que não se coaduna com a tese defensiva do ato reflexo...
...
Além disso, viu-se que o veículo, no decorrer da viagem, por algumas vezes, deslocou-se para o acostamento, denotando que o condutor já vinha lutando contra o cansaço e a sonolência. (peça 89) 
... passageiro da viatura Munck (CCM-23) , o qual disse: 
Que vinha na viatura CCM-23, atrás da VTNE EB 3412117257, a uma distância de aproximadamente 300 (trezentos) metros. Que viu VTNE EB 3412117257 descendo o barranco. Que auxiliou a retirada dos feridos da viatura acidentada. Que não viu qualquer animal no local.
... motorista da viatura Munck (CCM-23) , o qual disse: 
Que vinha na viatura CCM-23, atrás da VTNE EB 3412117257, a aproximadamente 300 (trezentos) metros de distância. Que o comboio se deslocava com uma velocidade de 80 (oitenta) km/h. Que após transpor uma subida, avistou VTNE EB 3412117257, no final da descida, saindo da pista do lado direito e descendo o barranco. Que auxiliou a retirada dos feridos da viatura acidentada. Que não viu qualquer animal no local. (peça 35) 
 Da mesma forma, não lhe socorre o fato de não haver exame toxicológico que comprovasse a alcoolimia, posto que devidamente demonstrado, por via testemunhal, que o responsável havia consumido bebidas alcoólicas durante toda a noite anterior e no dia do acidente, conforme abaixo:
Ainda que, pelos depoimentos acima colacionados, não se possa aferir que o denunciado encontrava-se em estado de embriaguez no momento do acidente, é razoável concluir que a noite às claras, com o deslocamento entre diversos estabelecimentos noturnos na cidade de Batalha-PI e o intenso consumo de bebida alcoólica até, pelo menos, às 8 horas da manhã, causou ao denunciado cansaço e ressaca, retirando-lhe o perfeito controle de suas funções psicomotoras e tornando-o inapto para a execução de sua tarefa.
O SD DENILSON consumiu bebidas alcoólicas no interregno das 23 horas do dia 8 de julho de 2017, sábado às 8 horas do dia 9 de julho de 2017, domingo; posteriormente, apresentou-se ao serviço, iniciando a viagem por volta das 12 horas desse mesmo dia. Não é crível que, durante lapso temporal tão reduzido, o denunciando tenha se recomposto da noite de farra, estando apto a dirigir a viatura, transportando vinte e cinco companheiros por 157 quilômetros.
...
Deve-se ressaltar que o cerne da questão não é a embriaguez do SD DENILSON no momento da viagem, fato este que não pode ser comprovado. No entanto, a maioria dos relatos são harmônicos no sentido de que houve a virada da noite com o consumo de bebida alcoólica, o que, por si só, gera a conclusão de que o denunciado não possuía condições de exercer satisfatoriamente o seu ofício.
Deste modo, justamente porque não se estar a discutir a embriaguez do acusado na ocasião do acidente, torna-se irrelevante a análise do argumento defensivo acerca da ausência de prova pericial acerca da alcoolemia.
Ainda que não estivesse embriagado no momento da viagem, não é razoável crer que o SD DENILSON estivesse disposto, atento, e concentrado para exercer a missão que lhe fora demandada.
Ademais, ao contrário do que argumenta o responsável, foi ele condenado no âmbito do processo da Justiça Militar pelo crime de embriaguez ao serviço, conforme se verifica na peça 89, p. 42.
 Ressalte-se, ainda, que o artigo 306 do Código de Trânsito Brasileiro prevê, em seu § 2º, o uso de prova testemunhal para comprovação da condução de veículo com capacidade psicomotora alterada em razão da influência de álcool, situação essa já discutida em diversos tribunais Brasileiros, conforme abaixo:
Ementa: HABEAS CORPUS. ART. 306 DO CÓDIGO DE TRÂNSITO BRASILEIRO. ALEGAÇÃO DE AUSÊNCIA DE PROVA VÁLIDA PARA CONFIGURAR A EMBRIAGUEZ. TRANCAMENTO DA AÇÃO PENAL. IMPOSSIBILIDADE. - O entendimento unânime desta Câmara tem se inclinado no sentido de que, não só por meio do exame sanguíneo ou de ar nos pulmões é possível atestar a embriaguez do acusado, como também por exame clínico e prova testemunhal, caso haja recusa do condutor do veículo a se submeter a uma das duas formas de prova pericial. Jurisprudência do STJ. - Registra-se que o habeas corpus poderá ser adotado como medida excepcional para o trancamento da ação penal. DENEGARAM A ORDEM. (Habeas Corpus Nº 70045465648, Segunda Câmara Criminal, Tribunal de Justiça do RS, Relator: Rosane Ramos de Oliveira Michels, Julgado em 24/11/2011) 
'A realização do teste de alcoolemia é prescindível quando, por outro meio idôneo de prova, seja possível verificar a situação de embriaguez do réu, conforme inteligência do art. 277 do CTB' APR 2018 03 1 008776-7, TJDFT, Relator Des. Sebastião Coelho
... II - Para comprovação do crime do art. 306 do CTB, o exame de alcoolemia somente pode ser dispensado, nas hipóteses de impossibilidade de sua realização (ex: inexistência de equipamentos necessários na comarca ou recusa do acusado a se submeter ao exame) , quando houver prova testemunhal ou exame clínico atestando indubitavelmente (prontamente perceptível) o estado de embriaguez. Nestas hipóteses, aplica-se o art. 167 do CPP. .... (HC 132.374/MS, Rel. Ministro FELIX FISCHER, QUINTA TURMA, julgado em 06/10/2009, DJe 16/11/2009) -grifo nosso
 Esse mesmo posicionamento é adotado pelo Conselho dos Procuradores e Promotores de Justiça com Atuação na Área Criminal (CONCRIM) , a saber: 
"O teor de alcoolemia pode ser aferido por exame clínico, segundo critérios da literatura médica especializada, ou prova indireta, a teor do art. 167 do CPP. SÍNTESE DA FUNDAMENTAÇÃO: o artigo 167 do CPP prevê que quando desaparecerem os vestígios, a prova testemunhal poderá suprir-lhe a falta. Assim, embora o agente tenha se negado a realizar o exame para verificação do teor de alcoolemia, é possível a prova indireta para comprovar a materialidade do crime do artigo 306 do CTB".
 Desta forma, não há como se vislumbrar a ocorrência de boa-fé por parte do responsável, como tentou demonstrar. Acerca da alegação de falta de comprovação de má-fé, ressalte-se que o TCU investiga a responsabilidade subjetiva dos agentes públicos ou particulares que se relacionam com o poder público, que vem a ser aquela resultante de dano decorrente de ato em que está presente pelo menos um dos elementos da culpa lato sensu (dolo ou culpa stricto sensu) .
A culpa stricto sensu (mera culpa) advém da violação de um dever jurídico por negligência, imperícia ou imprudência. A esta são atribuídas várias espécies, a exemplo da "culpa contra legalidade". Nesse sentido, transcreve-se trecho de voto do Ministro Bruno Dantas (Acórdão 6211/2015-TCU-Primeira Câmara) :
 (...) 
Como é cediço, a responsabilidade dos jurisdicionados perante esta Corte é de natureza subjetiva, caracterizando-se mediante a presença de simples culpa, stricto sensu. Assim, reforço que não se faz necessária a caracterização de conduta dolosa ou má-fé do gestor para que este seja responsabilizado perante o TCU.
 No âmbito do Tribunal de Contas da União, a obrigação de ressarcir o erário prescinde da comprovação de dolo ou má-fé. É suficiente quantificar o dano, identificar a conduta do responsável que caracterize sua culpa, por imprudência, imperícia ou negligência, e demonstrar o nexo de causalidade entre a conduta culposa (stricto sensu) e a irregularidade que provocou o prejuízo.
 Ressalte-se, ainda, quanto à alegação no sentido da necessidade que seja configurada a ocorrência de improbidade administrativa, vale anotar que o TCU se atém precipuamente à ocorrência de desfalque ou desvio de dinheiros, bens ou valores públicos, ou, ainda, à prática de qualquer ato ilegal, ilegítimo ou antieconômico de que resulte dano ao Erário, não sendo competência sua manifestar-se sobre a ocorrência ou não de ato de improbidade administrativa
 Ressalte-se que, quando o ato se reveste de improbidade, é o Ministério Público que ajuíza a Ação de Improbidade Administrativa prevista na Lei 8.429/1992, cujas principais sanções estão mencionadas na Constituição (art. 37, § 4º) , quais sejam: suspensão dos direitos políticos, perda da função pública, indisponibilidade dos bens e ressarcimento ao Erário na forma e gradação postas nessa Lei. Nesses casos, faz-se, sim, necessário que o bem jurídico "moralidade administrativa" seja ferido e que haja caracterização de dolo ou culpa do agente público ou privado, juízo este não requerido quando se trata de julgamento de contas pelo TCU.
 Anote-se, ainda, que não cabe a este Tribunal determinar, a pedido do responsável, a realização de perícia, inspeção ou diligência para obtenção de provas, uma vez que ao interessado compete reunir os elementos que entender necessários à sua defesa, conforme dispõe a jurisprudência (Acórdão 3535/2015-TCU-Segunda Câmara, rel. Augusto Nardes; 3343/2019-1ª Câmara, rel. Augusto Sherman; 6214/2016-1ª Câmara, rel. Bruno Dantas) . Ademais, já consta dos autos, na peça 35, estudo técnico acerca das avarias sofridas pela viatura, bem como do custo de seu reparo. Note-se que não se trata de aquisição de veículo novo, como alegou o responsável, mas sim de custos de conserto das avarias sofridas, conforme abaixo, com os custos devidamente demonstrados:
Sou de parecer que a recuperação do material é viável em virtude de o valor de recuperação ser inferior ao valor do mesmo material usado no mercado, conforme pesquisa anexa a este IT. (peça 35, p. 2) .
 Por fim, deve ser observado que o responsável, embora não tenha usado tais termos, demonstra interesse na realização de sustentação oral, uma vez que solicita o depoimento pessoal do acusado.
Oportuno esclarecer que, nos termos previstos no art. 168 do RI/TCU, que tais requerimentos devem ser dirigidos ao Presidente do respectivo Colegiado. Não obstante, no presente caso, em homenagem ao formalismo moderado abraçado na processualística do TCU, tais pedidos podem ser considerados válidos e produzirem os seus efeitos, propugnando-se pela sua concessão. Nesse caso, os responsáveis devem acompanhar o trâmite processual, com vistas a cientificar-se do dia da sessão de julgamento e comparecerem à sessão para exercerem o direito pleiteado.
 Feitas as devidas análises, temos que não possam ser acatadas as alegações de defesa apresentadas pelo responsável, prosseguindo-se com o julgamento dos autos.
Análise da Prescrição Punitiva
 Vale ressaltar que a pretensão punitiva do TCU, conforme Acórdão 1441/2016-TCU-Plenário, Relator Ministro Benjamin Zymler, que uniformizou a jurisprudência acerca dessa questão, subordina-se ao prazo geral de prescrição indicado no art. 205, do Código Civil, que é de dez anos, contado da data de ocorrência da irregularidade sancionada, nos termos do art. 189, do Código Civil, sendo este prazo interrompido pelo ato que ordenar a citação, a audiência ou a oitiva do responsável.
 No caso em exame, a perspectiva de aplicação de penalidade ao responsável dificilmente será alcançada pela prescrição, uma vez que a irregularidade sancionada se deu em 9/7/2017, e o ato de ordenação da citação ocorreu em 16/11/2020.
CONCLUSÃO
Em face da análise promovida na seção 'Exame Técnico', verifica-se que não há elementos para que sejam acatadas as alegações de defesa apresentadas pelo responsável.
 Nota-se, ainda, que não houve a prescrição da pretensão punitiva, conforme análise já realizada.
 Tendo em vista que não constam dos autos elementos que permitam reconhecer a boa-fé do responsável, sugere-se que as suas contas sejam julgadas irregulares, nos termos do art. 202, § 6º, do Regimento Interno do TCU, com a imputação do débito atualizado monetariamente e acrescido de juros de mora, nos termos do art. 202, §1º do Regimento Interno do TCU, descontado o valor eventualmente recolhido, com a aplicação da multa prevista no art. 57 da Lei 8.443/1992.
Tendo em vista não haver modificação na análise, mantém-se a matriz de peça 78.
PROPOSTA DE ENCAMINHAMENTO
 Diante do exposto, submetem-se os autos à consideração superior, propondo:
a) rejeitar as alegações de defesa de Denílson Sousa Cunha (CPF XXX.850.553-XX) ;
b) julgar irregulares, nos termos dos arts. 1º, inciso I, 16, inciso III, alínea "c", da Lei 8.443/1992, c/c os arts. 19 e 23, inciso III, da mesma Lei, as contas do responsável adiante qualificado, condenando-o ao pagamento da importância a seguir especificada, atualizada monetariamente e acrescida dos juros de mora, calculados a partir da data discriminada até a data da efetiva quitação do débito, fixando-lhe o prazo de quinze dias, para que comprove, perante o Tribunal, o recolhimento da referida quantia aos cofres do Tesouro Nacional, nos termos do art. 23, inciso III, alínea "a", da citada lei, c/c o art. 214, inciso III, alínea "a", do Regimento Interno do TCU
		Débito relacionado ao responsável Denílson Sousa Cunha (CPF XXX.850.553-XX) , na condição de soldado motorista.
Irregularidade: prejuízo decorrente de acidente envolvendo a viatura militar da marca Mercedes Benz, modelo Atego 1725, ano 2013, tipo QT, tração 4 x 4, com capacidade de 5 toneladas, ocorrido por volta da 13:00 horas do dia 9 de julho de 2017, na Rodovia Estadual PI353, próximo à cidade de Barras/PI, no sentido Barras-Teresina, ocasionando dano à Administração Pública Federal.
Evidências da irregularidade: documentos técnicos presentes nas peças 60, 63, 64 e 65.
Normas infringidas: art. 37, caput, c/c o art. 70, parágrafo único, da Constituição da República Federativa do Brasil; art. 90 do Decreto-lei 200/1967; e art. 28 e 306 da Lei 9.503/1997 (Código de Trânsito Brasileiro) .
Cofre credor: Tesouro Nacional.
	Data de ocorrência
	Valor histórico (R$) 

	9/7/2017
	134.104,34

Valor atualizado do débito (sem juros) , em 24/05/2022: R$ 177.135,75
Conduta: conduzir veículo com capacidade psicomotora alterada em razão da ingestão de bebida alcoólica.
Nexo de causalidade: a conduta descrita provocou o acidente e o consequente dano em patrimônio da União, em afronta ao art. 37, caput, c/c o art. 70, parágrafo único, da Constituição da República Federativa do Brasil; art. 90 do Decreto-lei 200/1967; e art. 28 e 306 da Lei 9.503/1997 (Código de Trânsito Brasileiro) .
Culpabilidade: não há excludentes de ilicitude, de culpabilidade e de punibilidade; é razoável supor que o responsável tinha consciência da ilicitude de sua conduta; era exigível conduta diversa da praticada, qual seja, conduzir veículo com plena capacidade psicomotora e ter domínio do veículo, dirigindo-o com atenção e cuidados indispensáveis à segurança do trânsito.
c) aplicar ao responsável Denílson Sousa Cunha (CPF XXX.850.553-XX) a multa prevista no art. 57 da Lei 8.443/1992 c/c o art. 267 do Regimento Interno do TCU, fixando-lhe o prazo de quinze dias, a contar da notificação, para que comprove, perante o Tribunal (art. 214, III, alínea "a", do Regimento Interno do TCU) , o recolhimento da dívida aos cofres do Tesouro Nacional, atualizada monetariamente desde a data do acórdão proferido por este Tribunal até a do efetivo recolhimento, se pagas após o vencimento, na forma da legislação em vigor;
d) autorizar, desde logo, a cobrança judicial das dívidas, caso não atendidas as notificações, na forma do disposto no art. 28, inciso II, da Lei 8.443/1992; 
e) autorizar também, desde logo, se requerido, com fundamento no art. 26 da Lei 8.443, de 1992, c/c o art. 217, §§ 1º e 2º do Regimento Interno do TCU, o parcelamento das dívidas em até 36 parcelas, incidindo, sobre cada parcela, corrigida monetariamente, os correspondentes acréscimos legais, fixando-lhe o prazo de quinze dias, a contar do recebimento da notificação, para comprovarem, perante o Tribunal, o recolhimento da primeira parcela, e de trinta dias, a contar da parcela anterior, para comprovar os recolhimentos das demais parcelas, devendo incidir, sobre cada valor mensal, atualizado monetariamente, os juros de mora devidos, no caso do débito, na forma prevista na legislação em vigor, alertando o responsável de que a falta de comprovação do recolhimento de qualquer parcela importará o vencimento antecipado do saldo devedor, nos termos do § 2º do art. 217 do Regimento Interno deste Tribunal;
f) enviar cópia do Acórdão a ser prolatado, bem como do Relatório e do Voto que o fundamentarem à Procuradoria da República no Estado do Piauí, nos termos do à § 3º do art. 16 da Lei 8.443/1992, c/c o § 7º do art. 209 do Regimento Interno do TCU, para adoção das medidas cabíveis, informando que a presente deliberação, acompanhada do Relatório e do Voto que a fundamenta, está disponível para a consulta no endereço www.tcu.gov.br/acordaos, além de esclarecer que, caso requerido, o TCU poderá fornecer sem custos as correspondentes cópias, de forma impressa; e
g) enviar cópia do Acórdão que vier a ser proferido ao Controle Interno do Exército Brasileiro e ao responsável, para ciência, informando que a presente deliberação, acompanhada do Relatório e do Voto que a fundamenta, está disponível para a consulta no endereço www.tcu.gov.br/acordaos, além de esclarecer que, caso requerido, o TCU poderá fornecer sem custos as correspondentes cópias, de forma impressa."
O MP/TCU, representado pelo subprocurador Lucas Rocha Furtado, manifestou-se de acordo com a proposta da unidade instrutiva[footnoteRef:3]. [3:  Peça 95.] 
É o relatório.

João Paulo de Oliveira Morais (OAB/PI 17.237), representando Denilson Sousa Cunha.

Subprocurador-Geral Lucas Rocha Furtado.

TOMADA DE CONTAS ESPECIAL. ACIDENTE DE TRÂNSITO ENVOLVENDO VEÍCULO MILITAR. NEGLIGÊNCIA DO CONDUTOR DO VEÍCULO. AGENTE PÚBLICO. CITAÇÃO. REJEIÇÃO DAS ALEGAÇÕES DE DEFESA. CONTAS IRREGULARES. DÉBITO. MULTA. COMUNICAÇÕES.

TOMADA DE CONTAS ESPECIAL (TCE)

Secretaria de Controle Externo de Tomada de Contas Especial (SecexTCE).

Em exame, tomada de contas especial instaurada pelo 2º Batalhão de Engenharia de Construção em desfavor do Sr. Denilson Sousa Cunha, soldado motorista do Exército Brasileiro, que deu causa a dano ao erário, decorrente de acidente envolvendo viatura militar.
Assim foi descrito o fundamento da instauração desta TCE[footnoteRef:2]:  [2:  Peça 71.] 
"Acidente envolvendo a viatura militar marca Mercedes Benz, modelo Atego 1725, ano 2013, tipo QT, tração 4 x 4, capacidade 5 ton, ocorrido por volta da 13:00h do dia 09 de julho de 2017, na Rodovia Estadual PI-353, próximo à cidade de Barras-PI, no sentido Barras-Teresina, ocasionando dano à Administração Pública Federal, o qual o valor original superior a R$ 100.000,00 (cem mil reais) não foi recolhido."
O responsável arrolado na fase interna foi devidamente comunicado, mas não apresentou justificativas suficientes para elidir a imputação que lhe foi feita e não recolheu aos cofre públicos o débito apurado[footnoteRef:3]. [3:  Peças 68 a 70.] 
No âmbito do Tribunal, a SecexTCE realizou a citação do responsável nos seguintes termos[footnoteRef:4]: [4:  Peças 84 a 87.] 
"Irregularidade 1: prejuízo decorrente de acidente envolvendo a viatura militar da marca Mercedes Benz, modelo Atego 1725, ano 2013, tipo QT, tração 4 x 4, com capacidade de 5 toneladas, ocorrido por volta da 13:00 horas do dia 9 de julho de 2017, na Rodovia Estadual PI-353, próximo à cidade de Barras/PI, no sentido Barras-Teresina, ocasionando dano à Administração Pública Federal.
 (...) 
Conduta: conduzir veículo com capacidade psicomotora alterada em razão da ingestão de bebida alcoólica.
Nexo de causalidade: a conduta descrita provocou o acidente e o consequente dano em patrimônio da União, em afronta ao art. 37, caput, c/c o art. 70, parágrafo único, da Constituição da República Federativa do Brasil; art. 90 do Decreto-lei 200/1967; e art. 28 e 306 da Lei 9.503/1997 (Código de Trânsito Brasileiro) .
Culpabilidade: não há excludentes de ilicitude, de culpabilidade e de punibilidade; é razoável supor que o responsável tinha consciência da ilicitude de sua conduta; era exigível conduta diversa da praticada, qual seja, conduzir veículo com plena capacidade psicomotora e ter domínio do veículo, dirigindo-o com atenção e cuidados indispensáveis à segurança do trânsito."
Regularmente notificado[footnoteRef:5], o responsável apresentou alegações de defesa[footnoteRef:6]. [5:  Peças 84 a 87.]  [6:  Peça 89.] 
Em seu texto, argumenta "ter agido de forma defensiva, quando da ocorrência do acidente que causou dano ao patrimônio público, uma vez que buscou desviar de animal que teria adentrado à pista"[footnoteRef:7].  [7:  Peça 92, parágrafo 10.] 
Ademais, "alega não haver qualquer evidência de má-fé e muito menos exames que atestem o abuso ou a influência de bebida alcóolica ao conduzir o veículo"[footnoteRef:8]. Argui "ter sido inocentado de tal conduta durante o processo que correu junto à Justiça Militar, tendo a colheita de provas testemunhais demonstrado que o responsável não estaria embriagado no dia do acidente, e, portanto, não haveria nexo de causalidade entre eventual embriaguez do responsável e o acidente ocorrido"[footnoteRef:9]. [8:  Peça 92, parágrafo 10.]  [9:  Peça 92, parágrafo 13.] 
Também se manifesta pela demonstração de sua boa-fé ao ter agido de forma imediata para solucionar a irregularidade, argui que o valor do débito seria desarrazoado e causaria enriquecimento ilícito do estado e que o acidente não configura ato de improbidade administrativa[footnoteRef:10]. [10:  Peça 92, parágrafos 11 e 12.] 
Requer, por fim, a realização de perícia, inspeção ou diligência para obtenção de provas[footnoteRef:11]. [11:  Peça 92, parágrafo 14.] 
A unidade instrutiva, em seu exame, analisa e não acata as alegações.
A alegação de direção defensiva ao desviar de animal que adentrou a pista foi refutada quando do transcorrer do processo judicial militar[footnoteRef:12]: [12:  Peça 92, parágrafo 15.] 
"Cabe, ainda, afastar a tese defensiva de que o acidente teria sido ocasionado por caso fortuito ou ato reflexo, tendo em vista a necessidade desviar de um animal (jumento) na pista. Isso porque nenhum outro depoimento converge com esta tese, a qual foi levantada apenas pelo sentenciado.
A única testemunha com visão frontal do acidente. Tenente Jáder Batista, apresentou depoimento que não se coaduna com a tese defensiva do ato reflexo...
...
Além disso, viu-se que o veículo, no decorrer da viagem, por algumas vezes, deslocou-se para o acostamento, denotando que o condutor já vinha lutando contra o cansaço e a sonolência. (peça 89) 
... passageiro da viatura Munck (CCM-23) , o qual disse: 
Que vinha na viatura CCM-23, atrás da VTNE EB 3412117257, a uma distância de aproximadamente 300 (trezentos) metros. Que viu VTNE EB 3412117257 descendo o barranco. Que auxiliou a retirada dos feridos da viatura acidentada. Que não viu qualquer animal no local.
... motorista da viatura Munck (CCM-23) , o qual disse: 
Que vinha na viatura CCM-23, atrás da VTNE EB 3412117257, a aproximadamente 300 (trezentos) metros de distância. Que o comboio se deslocava com uma velocidade de 80 (oitenta) km/h. Que após transpor uma subida, avistou VTNE EB 3412117257, no final da descida, saindo da pista do lado direito e descendo o barranco. Que auxiliou a retirada dos feridos da viatura acidentada. Que não viu qualquer animal no local. (peça 35) " (grifado no original) 
De igual modo, a ausência de exame toxicológico que comprovasse a alcoolemia foi contestada do seguinte modo[footnoteRef:13]: [13:  Peça 92, parágrafo 16.] 
"Ainda que, pelos depoimentos acima colacionados, não se possa aferir que o denunciado encontrava-se em estado de embriaguez no momento do acidente, é razoável concluir que a noite às claras, com o deslocamento entre diversos estabelecimentos noturnos na cidade de Batalha-PI e o intenso consumo de bebida alcoólica até, pelo menos, às 8 horas da manhã, causou ao denunciado cansaço e ressaca, retirando-lhe o perfeito controle de suas funções psicomotoras e tornando-o inapto para a execução de sua tarefa.
O SD DENILSON consumiu bebidas alcoólicas no interregno das 23 horas do dia 8 de julho de 2017, sábado às 8 horas do dia 9 de julho de 2017, domingo; posteriormente, apresentou-se ao serviço, iniciando a viagem por volta das 12 horas desse mesmo dia. Não é crível que, durante lapso temporal tão reduzido, o denunciando tenha se recomposto da noite de farra, estando apto a dirigir a viatura, transportando vinte e cinco companheiros por 157 quilômetros.
...
Deve-se ressaltar que o cerne da questão não é a embriaguez do SD DENILSON no momento da viagem, fato este que não pode ser comprovado. No entanto, a maioria dos relatos são harmônicos no sentido de que houve a virada da noite com o consumo de bebida alcoólica, o que, por si só, gera a conclusão de que o denunciado não possuía condições de exercer satisfatoriamente o seu ofício.
Deste modo, justamente porque não se estar a discutir a embriaguez do acusado na ocasião do acidente, torna-se irrelevante a análise do argumento defensivo acerca da ausência de prova pericial acerca da alcoolemia.
Ainda que não estivesse embriagado no momento da viagem, não é razoável crer que o SD DENILSON estivesse disposto, atento, e concentrado para exercer a missão que lhe fora demandada." (grifos originais) 
Diversamente do que argumenta o responsável, ele foi condenado no âmbito do processo da Justiça Militar pelo crime de embriaguez em serviço[footnoteRef:14]. [14:  Peça 89, p. 42.] 
Quanto à ocorrência de boa-fé, a SecexTCE examinou-a nos seguintes termos[footnoteRef:15]: [15:  Peça 92.] 
"20. (...) Acerca da alegação de falta de comprovação de má-fé, ressalte-se que o TCU investiga a responsabilidade subjetiva dos agentes públicos ou particulares que se relacionam com o poder público, que vem a ser aquela resultante de dano decorrente de ato em que está presente pelo menos um dos elementos da culpa lato sensu (dolo ou culpa stricto sensu) .
21. A culpa stricto sensu (mera culpa) advém da violação de um dever jurídico por negligência, imperícia ou imprudência. A esta são atribuídas várias espécies, a exemplo da "culpa contra legalidade". Nesse sentido, transcreve-se trecho de voto do Ministro Bruno Dantas (Acórdão 6211/2015-TCU-Primeira Câmara) :
 (...) 
22. Como é cediço, a responsabilidade dos jurisdicionados perante esta Corte é de natureza subjetiva, caracterizando-se mediante a presença de simples culpa, stricto sensu. Assim, reforço que não se faz necessária a caracterização de conduta dolosa ou má-fé do gestor para que este seja responsabilizado perante o TCU.
23. No âmbito do Tribunal de Contas da União, a obrigação de ressarcir o erário prescinde da comprovação de dolo ou má-fé. É suficiente quantificar o dano, identificar a conduta do responsável que caracterize sua culpa, por imprudência, imperícia ou negligência, e demonstrar o nexo de causalidade entre a conduta culposa (stricto sensu) e a irregularidade que provocou o prejuízo."
No tocante à ocorrência de improbidade administrativa, a unidade instrutiva assim se manifestou[footnoteRef:16]: [16:  Peça 92.] 
"24. Ressalte-se, ainda, quanto à alegação no sentido da necessidade que seja configurada a ocorrência de improbidade administrativa, vale anotar que o TCU se atém precipuamente à ocorrência de desfalque ou desvio de dinheiros, bens ou valores públicos, ou, ainda, à prática de qualquer ato ilegal, ilegítimo ou antieconômico de que resulte dano ao Erário, não sendo competência sua manifestar-se sobre a ocorrência ou não de ato de improbidade administrativa
25. Ressalte-se que, quando o ato se reveste de improbidade, é o Ministério Público que ajuíza a Ação de Improbidade Administrativa prevista na Lei 8.429/1992, cujas principais sanções estão mencionadas na Constituição (art. 37, § 4º) , quais sejam: suspensão dos direitos políticos, perda da função pública, indisponibilidade dos bens e ressarcimento ao Erário na forma e gradação postas nessa Lei. Nesses casos, faz-se, sim, necessário que o bem jurídico 'moralidade administrativa' seja ferido e que haja caracterização de dolo ou culpa do agente público ou privado, juízo este não requerido quando se trata de julgamento de contas pelo TCU."
E, por fim, quanto à realização de perícia, inspeção ou diligência para obtenção de provas, arguiu, conforme ampla jurisprudência do Tribunal[footnoteRef:17], que cabe ao interessado reunir os elementos que entender necessários à sua defesa. Destaca, no entanto, que consta dos autos[footnoteRef:18] informação sobre as avarias sofridas pela viatura, bem como o custo de seu reparo, não se tratando de aquisição de veículo novo, mas sim de custos de conserto das avarias sofridas, devidamente demonstrados. [17:  Acórdão 3535/2015-TCU-Segunda Câmara, de relatoria do ministro Augusto Nardes; 3343/2019-TCU-1ª Câmara, de relatoria do ministro-substituto Augusto Sherman; 6214/2016-TCU-1ª Câmara, de relatoria do ministro Bruno Dantas.]  [18:  Peça 35, p. 2.] 
A proposta de encaminhamento, em resumo, é no sentido de rejeitar as alegações de defesa apresentadas pelo responsável, com o consequente julgamento pela irregularidade de suas contas, seguido de aplicação de multa.
O MP/TCU, representado pelo subprocurador Lucas Rocha Furtado, manifestou concordância com o encaminhamento proposto.
II
A jurisprudência selecionada do Tribunal contempla o tema , no seguinte enunciado:
Acórdão 1597/2017-TCU-Primeira Câmara, de relatoria do ministro Bruno Dantas
"Evidenciada culpa de agente público no uso de veículo da Administração, os prejuízos decorrentes de acidente de trânsito por ele provocado sujeitam-no à recomposição, mediante tomada de contas especial, dos valores desembolsados pelo erário para a reparação dos danos materiais e morais." (grifei) 
Acórdão 1148/2008-TCU-Segunda Câmara, de relatoria do ministro-substituto André de Carvalho
"Apenas em casos de acidentes de trânsito em que fique demonstrada a culpabilidade de servidores públicos, e esgotadas todas as medidas administrativas cabíveis, deve ser instaurada a competente tomada de contas especial tendente à reparação do dano ao Erário dessa natureza." (grifei) 
No voto condutor da primeira deliberação supracitada, todos estes elementos foram destacados pelo relator:
"2. (...) , o responsável foi negligente ao realizar ultrapassagem em trecho de rodovia sem acostamento, sinalização (horizontal ou vertical) ou visibilidade suficiente, acarretando danos a três veículos e a morte do condutor de um deles.
3. Os danos aos cofres da ECT dizem respeito: i) ao conserto dos veículos envolvidos no acidente (R$ 59.118,20, valores originais) ; e ii) à reparação por danos materiais e morais à viúva e ao filho da vítima, resultado de sentença proferida pela 4ª Vara da Seção Judiciária do Espírito Santo, no âmbito do Processo 2004.50.01.003118-3 (...) . Considerando que os danos morais e materiais ainda não foram desembolsados pela ECT, a presente tomada de contas especial tem por objetivo apenas a recomposição dos valores despendidos com o reparo dos veículos. O restante do dano será objeto de TCE a ser instaurada oportunamente.
 (...) 
5. Os elementos probatórios juntados são mais do que suficientes para comprovar a culpa exclusiva do motorista da ECT pelo ocorrido. (...) .
6. Ademais, não foi possível comprovar a boa-fé objetiva do ex-motorista da ECT. Sua conduta foi, inclusive, agravada pelo fato de ter se ausentado do local do acidente antes do registro do boletim de ocorrência para 'evitar represálias dos familiares das vítimas' (...) " (grifei) 
De igual modo, o Acórdão 8668/2017-TCU-Primeira Câmara, de relatoria do ministro Benjamin Zymler, também invoca os mesmos aspectos, a saber, culpa de agente público, dano ao erário e elementos probatórios:
"4. O Ministério Público aquiesceu o aludido encaminhamento. Em acréscimo, o Parquet invocou a jurisprudência desta Corte de Contas, no sentido de que os casos de acidentes de trânsito em que fique demonstrada a culpabilidade de servidores públicos, e esgotadas todas as medidas administrativas cabíveis, deve ser instaurada a competente tomada de contas especial tendente à reparação do dano ao erário dessa natureza.
 (...) 
6.	Conforme descrito no relatório que antecede a este voto, o dano apurado é resultante de acidente automobilístico envolvendo uma viatura administrativa, conduzida, à época, (...) . 
7.	O responsável foi considerado culpado pelo acidente por meio de Ação Penal Originária 0000123-20.2014.7.00.0000-DF, que restou conclusa pela sua condenação (ver parágrafo 8º, e peça 1, p. 60) . Cabe ao responsável, em razão de sua conduta, ressarcir ao erário o dano causado.
8.	A análise dos elementos constantes dos autos permite concluir que o oficial, com base no resultado do Relatório do Inquérito Policial-Militar, instaurado por meio da Portaria 204/2013, do Comando da Força de Fuzileiros da Esquadra (peça 1, p. 8-45) , deu causa ao prejuízo de R$ 108.053,76, em valores de 16/10/2013, ao Tesouro Nacional." (grifei) 
Portanto, são elementos necessários à instauração de tomada de contas especial em casos como esse: a comprovação do prejuízo causado, da culpa do agente público e do esgotamento das medidas administrativas tendentes ao ressarcimento das despesas havidas pelo órgão público em razão do acidente de trânsito, devida demonstração desses gastos.
Registro que o responsável foi notificado administrativamente, mas não promoveu o ressarcimento reclamado.
Nesse sentido, acolho a proposta de encaminhamento alvitrada pela unidade instrutiva, que contou com a concordância do MP/TCU, no sentido de rejeitar as razões de justificativa apresentadas pelo responsável, condená-lo ao pagamento do débito e aplicar-lhe multa, conforme jurisprudência referenciada.
Por fim, não operou, na situação em exame, a prescrição da pretensão punitiva, conforme critérios firmados no Acórdão 1441/2016-TCU-Plenário, dado que as irregularidades ocorreram em 9/7/2017[footnoteRef:19], enquanto o ato de ordenação da citação ocorreu em 16/11/2020[footnoteRef:20].  [19:  Peça 46.]  [20:  Peça 53.] 
Diante do exposto, voto pela aprovação do acórdão que ora submeto à apreciação deste Colegiado.
TCU, Sala das Sessões, em 20 de setembro de 2022.
Weder de Oliveira
Relator